【裁判字號】    98,易,1691
【裁判日期】    980918
【裁判案由】    侵占
【裁判全文】
臺灣臺北地方法院刑事判決              98年度易字第1691號
公  訴  人  臺灣臺北地方法院檢察署
被      告  甲○○
選任辯護人  林雯澤律師
            張毓容律師
上列被告因侵占案件，經檢察官提起公訴（98年度調偵字第314
號），嗣被告於準備程序中就被訴事實為有罪之陳述，經本院合
議庭裁定由受命法官獨任進行簡式審判程序，判決如下：
    主  文
甲○○連續犯業務侵占罪，處有期徒刑捌月，減為有期徒刑肆月
；又犯業務侵占罪，處有期徒刑拾月。應執行有期徒刑壹年，緩
刑伍年，並應為如附表二所示之事項。
    事  實
一、甲○○自民國94年4 月8 日起至96年12月18日止，受僱於雕
    塑家皮膚科診所（址設臺北市大安區○○○路○ 段73之17號
    5 樓），擔任櫃檯服務員，負責向病患收取醫療費用之職務
    ，為從事業務之人。詎其竟基於意圖為自己不法所有之概括
    犯意，於附表一編號1 至10所示94年8 月19日起至95年6 月
    15日止，藉經辦收取醫療費用之機會，連續將收取如附表一
    編號1 至10所示之醫療費用，以變易持有為所有而予以侵占
    入己；復基於意圖為自己不法所有之整體決意，於附表一編
    號11至61所示95年7 月14日至96年11月2 日期間，以相同手
    法，接續將收取如附表一編號11至61所示之醫療費用，以變
    易持有為所有而予以侵占，合計侵占新臺幣（下同）154 萬
    1,000 元（日期及金額均詳如附表一所載）。嗣於96年12月
    間因雕塑家皮膚科診所核對病歷與帳目後，始查悉上情。
二、案經雕塑家皮膚科診所即江文標訴由臺灣臺北地方法院檢察
    署檢察官偵查起訴。
    理  由
一、程序部分：
    本件被告甲○○所犯係法定刑為死刑、無期徒刑、最輕本刑
    為3 年以上有期徒刑以外之罪，其於準備程序進行中，就被
    訴事實為有罪之陳述，經受命法官告知簡式審判程序之要旨
    ，並經被告、辯護人及公訴人同意適用簡式審判程序後，本
    院合議庭裁定本件由受命法官獨任進行簡式審判程序審理，
    合先敘明。
二、認定犯罪事實之證據：
    上揭犯罪事實，業據被告於本院審理中坦承不諱（見本院卷
    第37頁背面、第39頁背面），核與告訴人雕塑家皮膚科診所
    即江文標於偵查中指訴之情節相符，並經證人即雕塑家皮膚
    科診所員工周師羽、鍾衣蒨、莊惠珍分別於偵查中具結證述
    明確（見97他字9678號偵查卷第1 至2 頁、98調偵314 號偵
    查卷第11至14頁、98偵980 號偵查卷第20至21頁），復有切
    結書、人事資料表、對帳紀錄表、雕塑家皮膚科診所營業日
    報表、客戶診療紀錄單等在卷可資佐證，足認被告任意性自
    白與事實相符。本件事證明確，被告上開犯行堪以認定，應
    予依法論科。
三、新舊法比較：被告行為後，94年2 月2 日修正公布之中華民
    國刑法，已於95年7 月1 日施行，關於刑法變更後之新舊法
    律適用問題，均應依修正後刑法第2 條第1 項：「行為後法
    律有變更者，適用行為時之法律。但行為後之法律有利於行
    為人者，適用最有利於行為人之法律」之規定，依「從舊從
    輕」原則決定。茲就本件所涉及之新舊法比較適用問題析述
    如下：
（一）刑法第336 條第2 項之業務侵占罪，其法定刑得併科銀元
      3,000 元以下罰金，而有罰金刑之規定。而修正後刑法施
      行法增訂第1 條之1 規定：「中華民國94年1 月7 日刑法
      修正施行後，刑法分則編所定罰金之貨幣單位為新臺幣。
      94年1 月7 日刑法修正時，刑法分則編未修正之條文定有
      罰金者，自94年1 月7 日刑法修正施行後，就其所定數額
      提高為30倍。但72年6 月26日至94年1 月7 日新增或修正
      之條文，就其所定數額提高為3 倍」，與罰金罰鍰提高標
      準條例第1 條，因所規定之罰金最高額度相同，並無輕重
      之分，故非刑罰法令之變更，尚無刑法第2 條第1 項比較
      新舊法之適用，應逕適用裁判時之刑法施行法第1 條之1
      。另刑法第33條第8 款修正為：「主刑之種類如下：五、
      罰金：新臺幣1,000 元以上，以百元計算之」，與被告行
      為時之刑罰法律，即罰金罰鍰提高標準條例第1 條前段規
      定之提高倍數10倍及修正前刑法第33條第5 款規定之罰金
      最低額1 元相比較，新舊法關於上開刑法第336 條第2 項
      之罪，所得科處罰金之最高額並無不同規定，然新法將該
      罪所得科處之罰金最低額提高為1,000 元，因此，比較上
      述修正前、後之刑罰法律，自以被告行為時之刑法第33條
      第5 款規定較有利於被告。
（二）修正前刑法第56條連續犯之規定業經刪除，則被告於刑法
      修正前之數犯罪行為，於新法施行後，應予分論併罰。此
      刪除雖非犯罪構成要件之變更，但顯已影響行為人刑罰之
      法律效果，自屬法律有變更，依刑法第2 條第1 項規定，
      比較新、舊法結果，仍應適用較有利於被告之行為時法律
      即舊法論以連續犯。
（三）又被告行為時，刑法第51條第5 款規定「數罪併罰，分別
      宣告其罪之刑，依左列各款定其應執行者：五、宣告多數
      有期徒刑者，於各刑中之最長期以上，各刑合併之刑期以
      下，定其刑期。但不得逾20年。」，而修正後同條款則規
      定：「宣告多數有期徒刑者，於各刑中之最長期以上，各
      刑合併之刑期以下，定其刑期。但不得逾30年。」，經比
      較結果，可知修正後有關有期徒刑合併定其應執行刑之上
      限已提高至30年，自以修正前之規定較有利於受刑人，故
      依刑法第2 條第1 項前段之規定，適用修正前之規定定應
      執行之刑。
（四）綜合上開法律修正前、後之比較，及揆諸前揭說明及修正
      後刑法第2 條第1 項之「從舊從輕」原則，本件以適用修
      正前之相關刑罰法律，對被告較為有利。
四、論罪科刑之依據：
（一）查被告任職於告訴人之診所擔任服務員，負責收取客戶之
      醫療費用為業務，竟利用職務之便，侵占業務上所持有之
      款項，核其所為，均係犯刑法第336 條第2 項之業務侵占
      罪。被告先後如附表一編號1 至10所示之業務侵占犯行，
      時間緊接，觸犯構成要件相同之罪名，顯係基於概括犯意
      反覆為之，為連續犯，應依修正前刑法第56條之規定，論
      以一罪並加重其刑。又被告於附表一編號11至61所示時間
      ，所為多次業務侵占犯行，均係基於業務侵占之一個整體
      決意，在密切接近之時間內及同一診所實施，持續侵害告
      訴人同一法益，且各行為之獨立性極為薄弱，依一般社會
      觀念，在時間差距上，難以強行分開，於刑法評價上，亦
      宜視為數個舉動之接續犯行，以包括之一行為予以評價較
      為合理，故為接續犯，應僅論以一個業務侵占罪；公訴意
      旨認上開侵占犯行應予分論併罰云云，尚有未洽。再被告
      所犯上開二罪間，犯意各別，應予分論併罰。爰審酌被告
      擔任告訴人之職員，竟違反職務上之誠信原則，利用職務
      之便，侵占業務上所持有之款項合計達154 萬1,000 元，
      損害告訴人之權益非輕，惟念及被告犯後坦承犯行，並表
      示願意償還所侵占之全部款項，且已償還告訴人42萬8,00
      0 元，此為告訴人所是認，並有現金還款之憑據影本、97
      年6 月18日及97年8 月29日匯款申請書影本各1 紙在卷可
      稽，兼衡被告並無犯罪前科紀錄，有臺灣高等法院被告前
      案紀錄表附卷可參（見本院卷第5 頁），素行良好，及其
      犯罪動機、侵占金額、手段、教育程度、生活狀況等一切
      情狀，分別量處如主文所示之刑。
（二）按犯罪在中華民國96年4 月24日以前者，除本條例另有規
      定外，有期徒刑、拘役或罰金，減其刑期或金額2 分之1
      ，中華民國九十六年罪犯減刑條例第2 條第1 項第3 款定
      有明文。本件被告所犯連續業務侵占罪（即附表一編號1
      至10）之犯罪時間，係於96年4 月24日之前，復核無同條
      例所定不予減刑之情形，茲依同條例第2 條第1 項第3 款
      規定減其宣告刑2 分之1 ，並與被告所犯不得減刑之業務
      侵占罪，依修正前刑法第51條第5 款規定，定其應執行之
      刑。
（三）末按，被告前未曾故意犯罪受有期徒刑以上刑之宣告，有
      臺灣高等法院被告前案紀錄表附卷可按（見本院卷第5 頁
      ），其因一時失慮，致罹刑章，犯後已坦承犯行，並已賠
      償告訴人部分損失，應有深切反省悔悟之意，且被告已離
      婚，尚有幼子須照顧（參卷附戶口名簿影本），如入監執
      行恐使其家庭生活陷於困頓，經此偵審程序及科刑之教訓
      後，當能知所警惕，諒無再犯之虞，本院因認對被告所宣
      告之刑，以暫不執行為適當，爰併予諭知緩刑5 年，用啟
      自新。又緩刑宣告，得斟酌情形，命犯罪行為人向被害人
      支付相當數額之財產或非財產上之損害賠償，刑法第74條
      第2 項第3 款定有明文。本件被告與告訴人約定被告應賠
      償告訴人全部損失之本金共計154 萬1,000 元，被告業已
      償還42萬8,000 元，尚應賠償告訴人111 萬3,000 元，然
      被告因經濟及生活上困難，並經告訴人表示同意被告以分
      期方式給付，且被告亦表示願以分期方式清償所欠餘款，
      本院考量告訴人權益之保障，認於被告緩刑期間課予上開
      負擔，應屬適當，爰併予宣告命被告應向告訴人給付111
      萬3,000 元之賠償，給付方式如附表二所示。
據上論斷，依刑事訴訟法第273 條之1 第1 項、第299 條第1 項
前段，刑法第2 條第1 項前段、第336 條第2 項，第74條第1 項
第1 款、第2 項第3 款、修正前刑法第56條、第51條第5 款，刑
法施行法第1 條之1 ，中華民國九十六年罪犯減刑條例第2 條第
1 項第3 款、第7 條、第11條，判決如主文。
本案經檢察官呂俊儒到庭執行職務。
中    華    民    國    98    年    9     月    18    日
                    刑事第十九庭  法  官  吳俊龍
上正本證明與原本無異。
如不服本判決應於收受送達後10日內向本院提出上訴書狀，並應
敘述具體理由；其未敘述上訴理由者，應於上訴期間屆滿後20日
內向本院補提理由書（均須按他造當事人之人數附繕）「切勿逕
送上級法院」。
                                  書記官  劉俊源
中    華    民    國    98    年    9     月    18    日
附錄論罪科刑之法條全文：
中華民國刑法第336條
對於公務上或因公益所持有之物，犯前條第1 項之罪者，處1 年
以上7 年以下有期徒刑，得併科5 千元以下罰金。
對於業務上所持有之物，犯前條第1 項之罪者，處6 月以上5 年
以下有期徒刑，得併科3 千元以下罰金。
前二項之未遂犯罰之。
附表一：
編號  犯罪時間（年月日） 侵占金額（萬元）
  1    94.8.19      3
  2    94.11.11     2
  3    95.3.6       0.9
  4    95.3.10      5
  5    95.4.4       2.4
  6    95.4.14      1
  7    95.4.20      1.8
  8    95.6.2       2.2
  9    95.6.2       2.1
 10    95.6.00      0
 00    00.7.14      1.2
 12    95.7.00      0
 00    00.7.00      0
 00    00.7.00      0
 00    00.7.24      1.8
 16    95.7.28      2.5
 17    95.8.7       1.5
 18    95.8.24      2.5
 19    95.9.4       3
 20    95.9.00      0
 00    00.10.23     2.5
 22    95.10.00     0
 00    00.11.6      3
 24    95.11.10     0.5
 25    95.11.10     0.5
 26    95.11.00     0
 00    00.11.17     0.2
 28    95.11.17     1.5
 29    95.11.23     2.4
 30    95.11.00     0
 00    00.11.00     0
 00    00.12.1      3
 33    95.12.8      3
 34    95.12.8      1.2
 35    95.12.14     2.4
 36    95.12.00     0
 00    00.12.00     0
 00    00.12.25     2.4
 39    96.1.5       0.5
 40    96.1.4       3
 41    96.1.8       2.4
 42    96.1.8       3
 43    96.1.18      1.2
 44    96.2.2       2.4
 45    96.2.00      0
 00    00.4.2       2.4
 47    96.4.24      2.5
 48    96.5.00      0
 00    00.6.1       5
 50    96.6.00      0
 00    00.6.00      0
 00    00.7.9       4.5
 53    96.7.19      0.2
 54    96.7.00      0
 00    00.7.00      0
 00    00.8.6       2.5
 57    96.9.13      0.5
 58    96.9.14      1.8
 59    96.9.27      2.7
 60    96.10.8      5
 61    96.11.2      5
              共計154萬1,000元
附表二：
被告甲○○應向告訴人雕塑家皮膚科診所即江文標給付新台幣（
下同）111 萬3,000 元。給付方式：自民國98年11月15日起至10
3 年10月15日止，以每月為1 期，共分60期，除第1 期應給付5
萬1,000 元 外，其餘每期應於每月15日向告訴人給付1 萬8,000
元，至清償完畢止，如有1 期未付，其餘各期即視為全部到期。


司法院資訊處製作；財團法人民間司法改革基金會備份。
